【裁判字號】    95,訴,1749
【裁判日期】    980624
【裁判案由】    分割共有物
【裁判全文】
臺灣高雄地方法院民事判決              95年度訴字第1749號
原      告  庚○○
訴訟代理人  張榮作律師
被      告  辛○○
被      告  壬○○
被      告  癸○○
兼上二人共同
訴訟代理人
被      告  戊○○
                        5號
訴訟代理人  呂富田律師
            黃宏綱律師
被      告  丁○○
被      告  子○○○
                        號
被      告  丑○○○
被      告  甲○○
被      告  丙○○
被      告  乙○○
上六人共同  周中臣律師
訴訟代理人  黃錫耀律師
當事人間分割共有物事件，本院於民國98年6 月10日言詞辯論終
結，判決如下：
    主  文
兩造共有坐落高雄縣路竹鄉○○段第七一九、七一九之一、七一
九之二、七一九之三、七一九之四、七一九之五、七一九之六、
七一九之七、七一九之八、七一九之九地號等十筆土地准予合併
分割，其分割方法如下：如附圖一所示Ａ部分面積五二九點一九
平方公尺，分歸原告及被告癸○○、辛○○、壬○○取得，並依
應有部分各四分之一之比例保持共有；如附圖一所示Ｂ部分面積
五二九點二０平方公尺，分歸被告戊○○、丁○○、子○○○、
丑○○○、甲○○、丙○○、乙○○取得，並保持公同共有。
訴訟費用由被告戊○○、丁○○、子○○○、丑○○○、甲○○
、丙○○、乙○○負擔二分之一，由被告癸○○、辛○○、壬○○各負擔八分之一，餘由原告負擔。
    事實及理由
一、原告主張：坐落高雄縣路竹鄉○○段第719 、719-1 、719-
    2 、719-3 、719-4 、719-5 、719-6 、719-7 、719-8 、
    719-9 地號等10筆土地（下合稱系爭10筆土地，並各以地號
    簡稱之），係由兩造共有，原告與被告癸○○、辛○○、壬○○等4 人之應有部分均各為1/8 ，被告戊○○與丁○○、
    子○○○、丑○○○、甲○○、丙○○、乙○○等6 人（下
    稱丁○○等6 人）因繼承而公同共有之應有部分均為1/2 ，
    而系爭10筆土地並無不能分割之特約，亦無不能分割之情形
    ，然兩造就分割方法迄未能達成協議，爰依民法第823 條、
    第824 條規定提起本訴，並聲明求為判決：系爭10筆土地准
    予合併分割，並將如附圖一A 部分所示面積529.19平方公尺
    之土地分歸原告與被告癸○○、辛○○、壬○○取得，由此
    4 人依應有部分各1/4 之比例保持共有；附圖一B 部分所示
    面積529.20平方公尺之土地則分歸被告戊○○與丁○○等6
    人取得，並保持公同共有。
二、被告丁○○等6 人則以：系爭10筆土地曾由前共有人洪傳成
    、黃陳流、黃明韶於86年7 月14日簽訂同意書（下稱系爭同
    意書），將719 、719-1 、719-8 、719-9 地號等4 筆土地
    分歸黃陳流、黃明韶所有，將719-2 、719-3 、719-4 、71
    9-5 、719-6 、719-7 地號等6 筆土地分歸洪傳成所有，而
    伊等6 人與戊○○均為洪傳成之繼承人，被告癸○○、辛○○等2 人為黃陳流之繼承人，自應受系爭同意書之拘束，又
    原告、被告壬○○分別為癸○○、辛○○之女兒，其等係向
    大伯即黃明韶（癸○○、辛○○之兄）受讓應有部分，且其
    等與癸○○、辛○○已依上開分割協議內容立有圍網作為分
    界，而上開分割協議應分割與洪傳成之土地上，已有洪傳成
    起造現由伊等住用之房屋3 棟（門牌號碼高雄縣路竹鄉○○
    路162 號），故原告及壬○○取得系爭土地應有部分時，已
    知有上開分割協議存在，依最高法院48年台上字第1065號判
    例及大法官會議釋字第349 號解釋，其等自亦應受該分割協
    議拘束，而不得訴請分割共有物；退步而言，如鈞院認應裁
    判分割，希以如附圖二所示分割方案將系爭10筆土地合併分
    割，並將附圖二B 部分所示即其上有建物之土地，分歸伊6
    人與戊○○取得，將附圖二A 部分所示土地，分歸原告、壬○○、癸○○、辛○○等4 人取得；另伊等不同意戊○○所
    提如附圖三所示之分割方案，因該方案之C 部分可能成為畸
    零地，且必需將現有房屋拆除等語，資為抗辯。並聲明：駁
    回原告之訴。
    被告戊○○辯稱：系爭同意書已撤銷原分割協議，且其內第
    3 條末段所載「今後如甲方要辦理登記之時，乙方願意會同
    辦理登記是實」，係屬民法第99條第1 項附停止條件之約定
    ，即須於洪傳成願繳增值稅，向黃陳流、黃明韶提出依前撤
    銷之協議方案辦理分割登記之意思表示，始再發生共有物協
    議分割之效力，故原分割協議迄今仍未生效；又伊希以附圖
    三所示分割方案將系爭10筆土地合併分割，將附圖三C 部分
    所示土地分歸由伊取得等語，資為抗辯。並聲明：駁回原告
    之訴。
    被告癸○○、辛○○、壬○○則陳稱：同意原告之分割方案
    。
三、兩造不爭事項：
  (一)系爭10筆土地前為洪傳成、黃陳流、黃明韶所共有，洪傳成
    之應有部分均為1/2 ，黃陳流、黃明韶之應有部分均各為1/
    4。
  (二)洪傳成、黃陳流分別於93年、91年間死亡。被告戊○○與丁○○等6 人因繼承而公同共有洪傳成之應有部分1/2 ，並已
    辦妥繼承登記；被告癸○○、辛○○因繼承而取得黃陳流之
    應有部分，並因遺產分割而各取得應有部分1/8 ，且辦妥分
    割繼承登記。原告與壬○○於93年2 月24日均以買賣為原因
    ，自黃明韶受移轉登記應有部分各1/8 。
  (三)系爭10筆土地並無不能分割之特約，亦無不能分割之情形。
四、兩造爭點：
  (一)系爭10筆土地前共有人洪傳成、黃陳流、黃明韶於86年間有
    無達成分割協議，將719 、719-1 、719-8 、719-9 地號等
    4 筆土地分歸黃陳流、黃明韶所有，將719-2 、719-3 、71
    9-4 、719-5 、719-6 、719-7 地號等6 筆土地分歸洪傳成
    所有？
  (二)若存有上述分割協議，本件兩造是否應受該協議之拘束，而
    不得訴請分割共有物？
  (三)系爭土地應如何分割始屬允洽？
五、系爭10筆土地前共有人洪傳成、黃陳流、黃明韶於86年間有
    無達成分割協議，將719 、719-1 、719-8 、719-9 地號等
    4 筆土地分歸黃陳流、黃明韶所有，將719-2 、719-3 、71
    9-4 、719-5 、719-6 、719-7 地號等6 筆土地分歸洪傳成
    所有？
  (一)被告丁○○等6 人抗辯系爭10筆土地前共有人曾於86年間達
    成上述分割協議，並提出系爭同意書（86年7 月14日）、高
    雄縣稅捐稽徵處86年6 月印花稅大額憑證應納稅額繳款書（
    收章鈐印86年6 月30日）、共有土地所有權分割契約書（86
    年6 月27日）等影本各1 件為證，惟原告及被告癸○○、辛○○、壬○○、戊○○均否認有分割協議存在，原告與被告
    癸○○、黃四立、壬○○均稱：黃陳流、洪傳成兩人有口頭
    解除分割協議，之後洪傳成要求寫系爭同意書，約定如洪傳
    成湊足增值稅200 多萬元，仍同意按原分割協議履行，惟該
    同意書因洪傳成及其繼承人多年來無法繳交土地增值稅而失
    其效力等語（卷三第10頁、第212 頁）；被告戊○○則稱：
    系爭同意書已撤銷原分割協議，而其內第3 條末段所載「今
    後甲方（即洪傳成）要辦理登記之時，乙方（即黃陳流、黃
    明韶）願意會同辦理登記」係屬附停止條件之約定，故原分
    割協議至今仍未發生效力等語（卷三第12頁）。
  (二)經查，前揭共有土地所有權分割契約書記載分割前系爭10筆
    土地之權利範圍係洪傳成均有應有部分1/2 ，黃陳流、黃明
    韶均各有應有部分1/4 ，分割後719 、719-1 、719-8 、71
    9-9 地號等4 筆土地由黃陳流、黃明韶各取得應有部分1/2
    ，719-2 、719-3 、719-4 、719-5 、719-6 、719- 7地號
    等6 筆土地由洪傳成取得全部所有權。又系爭同意書前文及
    第3 條略載：「立同意書人洪傳成（以下簡稱甲方）黃陳流
    、陳明韶（以下簡稱乙方），茲關於雙方共有之土地為向地
    政機關申辦移轉登記及共有物分割登記事宜，經雙方『再協
    議』結果其條件如下：... 第三條：關於分割後土地標示路
    竹鄉○○段719 、719-1 、719-2 、719- 3、719-4 、719-
    5 、719-6 、719-7 、719-8 、719-9 號等10筆土地共有物
    分割登記應繳之增值稅新台幣貳佰參拾壹萬貳仟貳佰玖拾肆
    元正，因為甲方無法繳納，致出雙方未能進行辦理登記，是
    故雙方同意本件共有物分割登記事宜向岡山稅捐稽徵處岡山
    分處申辦撤銷該案件，並今後如甲方要辦理登記之時，乙方
    願意會同辦理登記是實」等詞（卷一第92頁）。而證人即代
    書己○○結證稱：「（問：同意書及印花稅大額憑證應納稅
    額繳款書、分割契約書是否均為你所製作？）是我所製作沒
    錯，是由我擬稿，由我事務所的人員書寫後，才交由同意書
    兩造當事人看過後親自簽名；（當時有無書立分割協議書？
    ）就是同意書後面附分割契約書；（分割契約書上所寫分割
    後的權利範圍是否按兩造同意分割方式所填載？）是，當時
    是因為洪傳成無力繳納200 多萬元的增值稅，於是雙方同意
    撤銷共有分割登記的申請，等稅金較低時，再來辦共有分割
    登記，所以才在第三條最後註明『今後如甲方（洪傳成）要
    辦理登記時，乙方願會同辦理』等字」（卷一第23 5-236頁
    ）。基此，由上述分割契約書、系爭同意書之記載暨簽立先
    後及證人己○○之證詞綜合判斷，堪認洪傳成與黃陳流、黃
    明韶於86年6 月底原擬執上開分割契約書申辦共有土地分割
    登記，並已向高雄縣稅捐稽徵處繳納印花稅，惟因洪傳成當
    時無力繳納200 餘萬元之增值稅，而撤銷申請未予辦理，然
    雙方仍願維持上開分割契約書所載分割條件，故簽立系爭同
    意書載明待洪傳成有資力繳納增值稅時再辦理分割登記，以
    為憑據。
  (三)至原告與被告癸○○、黃四立、壬○○雖稱：黃陳流、洪傳
    成兩人有口頭解除分割協議云云，然其等就此並未能舉證以
    實其說，且系爭同意書第1 、2 條尚另就洪傳成、黃陳流、
    黃明韶所共有之訴外同段712 、689 、689-1 、689-2 、68
    9-3 地號等5 筆土地約定辦理所有權移轉或共有物分割登記
    之內容，而該5 筆土地業於86年6 月底依此同意書內容辦畢
    所有權移轉或分割登記，亦有高雄縣路竹地政事務所檢送本
    院之共有土地所有權分割契約書、土地買賣所有權移轉契約
    書在卷可稽（卷二第142 頁以下、172 頁以下），倘洪傳成
    、黃陳流就系爭同意書內所載共有土地之所有權移轉或分割
    協議已合意解除，則其等豈有依該同意書內容就上開5 筆土
    地辦理移轉或分割登記之理。雖原告等4 人又稱：系爭同意
    書之訂定即足證明原分割協議已解除等語，惟觀諸系爭同意
    書第3 條關於系爭10筆土地分割事宜之該約款，並無解除或
    撤銷先前分割協議之記載，且證人己○○就雙方簽立系爭同
    意書之緣由，已詳述係因當時洪傳成無力負擔高達200 餘萬
    元之增值稅，雙方始寫立系爭同意書以約束並確保雙方依原
    協議辦理分割登記之權義，是系爭同意書之簽訂非但無解除
    原分割協議之意思，反係重申或堅立雙方願依原分割協議內
    容履行之表示。再者，原告等4 人復稱：系爭同意書因洪傳
    成及其繼承人多年來無法繳交土地增值稅而失其效力等語，
    惟系爭同意書係屬契約性質，如有一方久未履行，僅生他方
    得否依債務不履行之規定解除契約或請求損害賠償之問題，
    依法並無從當然失效，況且雙方於簽立系爭同意書時，並未
    討論及若洪傳成未繳稅金，該同意書即失其效力，亦據證人
    己○○證述明確（卷一第236 頁），是自難認系爭同意書已
    無從拘束雙方或其等之繼承人。據上，原告等4 人前揭主張
    均無可採。
  (四)被告戊○○陳稱：系爭同意書已撤銷原分割協議等語，惟系
    爭同意書第3 條並無撤銷或解除先前分割協議之記載，且依
    其內容及簽訂緣由，反在重申或堅立雙方願依原協議履行之
    意，已如前述。其次，戊○○又稱：同意書末段所載「今後
    甲方（即洪傳成）要辦理登記之時，乙方（即黃陳流、黃明
    韶）願意會同辦理登記」係屬附停止條件之約定，故原分割
    協議至今仍未生效云云，惟該段約定至多係就辦理分割登記
    之物權行為附加「甲方要辦理登記之時」之條件，惟就分割
    方法之債權協議則如前揭分割契約書所載，並無附加任何限
    制，是其效力自雙方合意成立之時即86年6 月底即已發生，
    並無迄未生效之問題。是被告戊○○前揭所辯，亦無可取。
  (五)綜上所述，系爭10筆土地前共有人洪傳成、黃陳流、黃明韶
    於86年間確有達成分割協議，將719 、719-1 、719-8 、71
    9-9 地號等4 筆土地分歸黃陳流、黃明韶所有，將719-2 、
    719-3 、719-4 、719-5 、719-6 、719-7 地號等6 筆土地
    分歸洪傳成所有，洵堪認定。
六、若存有上述分割協議，本件兩造是否應受該協議之拘束，而
    不得訴請分割共有物？經查：
  (一)按繼承人自繼承開始時，除本法另有規定外，承受被繼承人
    財產上之一切權利、義務，此為民法第1148條前段所明定。
    本件被告戊○○與丁○○等6 人係洪傳成之繼承人，被告癸○○、辛○○則為黃陳流之繼承人，此為兩造所不爭，是故
    ，此等被告即應受上述分割協議之拘束。
  (二)次按，共有人於與其他共有人訂立共有物分割之特約後，將
    其應有部分讓與第三人，其分割契約於受讓人知悉或可得而
    知之情形下，受讓人應受讓與人所定分割契約之拘束，此為
    大法官會議釋字第349 號、最高法院48年度台上字第1065號
    判例所揭櫫。原告與被告壬○○係向黃明韶買受而取得系爭
    10筆土地之應有部分，此為兩造所不爭，並有土地登記謄本
    附卷可稽（卷三第171 頁以下）。被告丁○○等6 人主張系
    爭10筆土地上已有依上述分割協議立設之圍網，且洪傳成已
    於分歸予其之土地上建築房屋（路竹鄉○○路162 號），故
    原告及壬○○取得此等土地應有部分時，應已知悉有上述分
    割協議之存在，而亦應受該協議之拘束等語。惟原告及壬○○均否認。而系爭10筆土地上雖有沿719-1 （分歸黃陳流、
    黃明韶）、719-2 （分歸洪傳成得）地號地界線設置之圍網
    （詳見卷三第23頁），此為兩造所不爭，並有照片1 幀在卷
    可按（卷三第12-13 頁）。然該等圍網之設置範圍尚延伸至
    與上述分割協議無關之71 9-1、719 與訴外同段720 、705
    、707 、708 、711 地號土地地界線，及719-8 、719-9 與
    訴外同段718 地號土地之地界線，及訴外同段712 與711 、
    710 地號土地之地界線（詳見卷三第23頁），亦為兩造所不
    爭（同前），故此等圍網是否係用以表彰上述分割協議之分
    配結果，已有疑義，且徵諸社會生活常情，此等圍網之設置
    至多令人認知有使用上之區隔，而無從使人可得而知有分割
    協議存在。況設立此等圍網之被告癸○○陳稱：圍網是我在
    約3 、4 年間圍的，因為附近的人會亂丟垃圾（卷三第11頁
    ）等語，益見此等圍網並無標示土地分割協議之意義在內。
    至洪傳成係於56年間即興建前揭中興路房屋，此據被告訴代
    陳明在卷（詳如後述），而上述分割協議係於86年間始訂立
    ，亦即洪傳成建屋係早於分割協議之前，並非於分割協議之
    後始依分配結果興建，且上開房屋有部分係坐落在該分割協
    議分歸予黃陳流、黃明韶之719-8 地號土地上，是客觀上亦
    無從因該屋之存在而使人得以認知前共有人間有上述分割協
    議。此外，被告丁○○等6 人復無法舉證證明原告與壬○○
    於買受系爭10筆土地應有部分時，就此等土地已存有上述分
    割協議之情有所認知。揆諸首揭說明，原告與壬○○自不受
    上述分割協議之拘束。
  (三)承上，原告與壬○○既不受上述分割協議之拘束，即難認本
    件兩造間已有分割協議存在，則原告自非不得訴請分割其與
    被告共有之系爭10筆土地。
七、系爭土地應如何分割始屬允洽？
  (一)按分割共有物乃為消滅物之共有狀態，以利土地之融通及增
    進經濟效益，是除非因物之使用目的不能分割，或契約訂有
    不分割之期限，否則各共有人得隨時請求分割共有物，此觀
    諸民法第823 條第1 項規定自明。經查，系爭土地並無不為
    分割之約定，亦無依物之使用目的不能分割之情形，此為兩
    造所不爭，而兩造既無法達成分割協議，則原告本於共有人
    之地位訴請裁判分割，即屬有據。又兩造就系爭10筆土地之
    應有部分均相同，且均同意將此10筆土地合併分割，法院自
    得予以合併分割，亦併敘明。
  (二)次按定共有物之分割方法，應由法院依民法第824 條規定，
    以原物分配於各共有人，或變賣共有物，以價金分配於各共
    有人。另分割方法，法院除可自由裁量，亦應參酌當事人之
    聲明、共有物之性質、使用現況、價格、經濟效用及全體共
    有人之利益等因素，而為適當之分配，要以維持全體共有人
    之公平為標準。再如部分共有人於分割後仍願維持共有關係
    ，自得允其就分得部分繼續保持共有。經查：
  1.系爭10筆土地整體略呈西北東南走向，南側面臨路竹鄉○○
    路○路寬約21米，北側有既成道路約3.8 米寬，在西半部面
    臨中興路即719-5 、719-6 及部分719-7 、719-2 、719-3
    、719-4 地號上，有1 整座建物，外觀為3 棟2 層鋼筋混凝
    土房屋，屋後有鐵製車棚，門牌號碼為路竹鄉○○路162 號
    ，現由被告丁○○居住，而據丁○○等6 人之訴代稱此等建
    物係於56年間所建造；又中興路兩旁均為菜市場攤販，距系
    爭10筆土地約4 、5 百公尺處有郵局、農會，步行約10分鐘
    處有路竹國小，步行約15分鐘可達路竹火車站，另經中興路
    可連接省道，車程約1 分鐘，以上各節有95年2 月14日及97
    年5 月1 日勘驗筆錄暨照片在卷可稽（94年度雄調字第745
    號卷第103-108 頁、本院卷三第33-40 頁）。本院審酌兩造
    之分割意願、系爭10筆土地之使用現狀、通行有無障礙、經
    濟價值等情狀，認依附圖一所示與系爭10筆土地走向平行之
    縱線予以分割，將該圖所示B 部分面積529.20平方公尺，分
    歸目前實際使用該部分之丁○○等6 人及戊○○取得，並保
    持公同共有；將該圖所示A 部分面積529.19平方公尺，分歸
    原告與被告癸○○、辛○○、壬○○取得，並由其等依應有
    部分比例即每人各1/4 保持共有，為最適當、公允之分割方
    法。
  2.至被告丁○○等6 人陳稱：如依附圖一所示方案分割，將需
    拆除部分上開房屋，而依伊等所提附圖二所示方案分割，則
    無需拆屋，只需拆除部分車棚等語。惟如依附圖二所示橫線
    方向分割，將靠南側面臨路竹鄉○○路部分全分歸予丁○○
    等6 人，則分得北側之原告等4 人將無法由中興路進出，造
    成通行、利用上之障礙與不便。丁○○等6 人雖稱：系爭10
    筆土地北側現有既成道路足供原告等通行等語。惟系爭10筆
    土地北側與720 、721 地號土地間現雖有寬約3.8 米之水泥
    路，惟僅得供乙輛普通汽車通行，無法會車，且需轉折連接
    訴外同段736 、738 地號間寬約4 米6 之私設道路始可連通
    中興路，此經本院於97年5 月1 日至現場勘測明確，有該日
    勘驗筆錄在卷可按（卷三第34頁），是可見該方案靠北側部
    分固非全然無法通行至中興路，惟路徑彎繞迂迴、路寬相對
    狹窄，且尚包含部分私設路段，未能確保將來通行無阻，是
    其通行或利用之便利性顯無從與直接面臨中興路之情況相類
    比。再者，依附圖1 所示方案分割，丁○○等6 人所需拆除
    之建物寬度僅約2.6 公尺，此亦有前揭勘驗筆錄可按（卷三
    第34頁背面、35頁），尚無甚礙於其餘部分之使用。職是，
    以原告等4 人與丁○○等6 人通行、利用系爭10筆土地之便
    利性及經濟價值考量，自仍應以附圖一所示分割方案較為可
    採，附圖二所示分割方案係無可取。
  3.又被告戊○○陳稱：伊不願再與丁○○等6 人保持公同共有
    ，希以附圖三所示方案分割，並將該圖C 部分分割予伊等語
    。惟按公同共有人之權利義務，依其公同關係所由規定之法
    律或契約定之；又公同關係存續中，各公同共有人，不得請
    求分割其公同共有物，此為民法第828 條第1 項、第829 條
    所明定。再者，繼承人得隨時請求分割遺產，但法律另有規
    定或契約另有訂定者，不在此限，民法第1164條亦有明文。
    申言之，繼承人於分割遺產前，尚無從就構成遺產之各別財
    產請求分割公同共有物。經查，戊○○與丁○○等6 人係因
    繼承而取得洪傳成就系爭10筆土地之應有部分，且迄今未曾
    分割遺產，現仍公同共有此等應部分，有土地登記謄本、戊○○及丁○○等6 人之陳報狀2 件在卷可按（卷三第163 頁
    、164 頁、第171 頁以下），揆諸上開說明，戊○○自無從
    於本案請求就其與丁○○等6 人公同共有之系爭10筆土地應
    有部分逕予分割為其個人單獨所有之具體地籍坐落及面積。
    至戊○○另援引最高法院37年台上字第7357號判例，主張其
    於本訴中所為前揭表示即屬終止公同關係而得請求分割共有
    物云云，惟戊○○與丁○○等6 人係因繼承而公同共有系爭
    10筆土地之應有部分，此公同共有關係應依其所由規定之法
    律即民法繼承篇相關條文定之，俱如前述，是其自不得援引
    上開揭示一般公同共有關係之判例為其得逕求為分割共有物
    之依據。從而，戊○○前揭將附圖三所示C 部分分割予其個
    人之主張，洵無可取。
八、綜上所述，系爭10筆土地之前共有人於86年間確曾成立上述
    分割協議，惟本件兩造不受該協議之拘束，原告本於共有人
    之地位，請求被告就系爭10筆土地予以合併分割，洵屬有據
    ，爰予准許，其分割方法如主文第1 項所示。
九、結論：原告之訴為有理由，依民事訴訟法第80條之1 、第85
    條第1 項，判決如主文。
中    華    民    國    98    年    6     月    24    日
              民事第二庭  審判長法  官  林紀元
                                法  官  蘇姿月
                                法  官  甯  馨
正本係照原本作成。
如不服本判決，應於送達後20日內，向本院提出上訴狀並表明上
訴理由，如於本判決宣示後送達前提起上訴者，應於判決送達後
10日內補提上訴理由書（須附繕本）。
中    華    民    國    98    年    6     月    24    日
                                書記官  蔡靜雯


司法院資訊處製作；財團法人民間司法改革基金會備份。
